臺灣高等法院刑事判決　　　　　　　　 96年度上易字第905號
上　訴　人　臺灣士林地方法院檢察署檢察官
被　　　告　甲○○
上　訴　人
即　被　告　乙○○
　　　　　　丙○○
上列二人共同
選任辯護人　林孜俞　律師
上列上訴人等因被告等家暴傷害案件，不服臺灣士林地方法院95
年度易字第206號，中華民國96年2月27日第一審判決（起訴案號
：臺灣士林地方法院檢察署94年度偵字第11438號），提起上訴
，本院判決如下：
    主  文
原判決撤銷。
甲○○連續傷害人之身體，處有期徒刑陸月，如易科罰金，以銀
元佰元即新台幣玖佰元折算壹日。
乙○○、丙○○均無罪。
    事  實
一、甲○○與乙○○為夫妻，丙○○則係乙○○之母親，3人間
    均具有家庭暴力防治法第3條之家庭成員關係。緣甲○○與
    乙○○因甲○○在外另有女友之故，而屢有爭執，甲○○則
    亟欲終止與乙○○之婚姻關係。民於94年8月28日中午12時
    許，乙○○因甫生產完畢，在位於台北市北投區○○○路105
    巷4號4樓住處房間內休息，丙○○因幫乙○○做月子，亦在
    前揭住處1樓廚房內烹煮料理，吳承翰原在該住處1樓客廳內
    看電視，嗣吳承翰至4樓乙○○休息之房門口，見乙○○在
    內休息，即質問乙○○為何不與其離婚，乙○○以言詞反駁
    ，2人進而發生爭吵，斯時丙○○亦上至4樓，甲○○即大聲
    向乙○○及丙○○表示：「此處是我家，都給我滾出去」，
    乙○○聽聞此言，亦大聲向甲○○回稱：「要走請警察叫我
    們走」，甲○○聞言益生氣憤，即基於傷害之概括犯意，於
    其子吳Ｏ曄在場之情況下，先與乙○○發生肢體拉扯，繼則
    以右手掌摑乙○○左臉，丙○○見狀，為保護甫因生產尚在
    做月子中體弱之乙○○，即上前拉住甲○○手部，欲阻止甲○○繼續毆打乙○○，甲○○竟承前傷害犯意，再以右手掌
    摑丙○○左臉部，扭轉丙○○手腕，繼之將丙○○推倒在地
    ，乙○○見甲○○掌摑、推倒丙○○，亦起身接續與甲○○
    拉扯，致乙○○受有左臉部瘀傷5×7公分、右下臂抓傷2處
    （各為3×0. 1公分及3×0.1公分）、左上臂瘀傷2×3公分
    、左下臂抓傷2處（各為0. 5×0.1公分及0.5×0.1公分）等
    傷害，丙○○則受有左臉部瘀傷2×3公分、前胸部抓傷8×
    0.1公分、左手臂抓傷2×3公分、擦傷10×3公分及手腕腫痛
    等傷害。嗣丙○○趁甲○○與乙○○拉扯之際，以房間內電
    話報警，經員警到場處理，始悉上情。
二、案經乙○○、張美雲訴由臺北市政府警察局北投分局報請臺
    灣士林地方法院檢察署檢察官偵查起訴。
    理  由
壹、被告甲○○部分：
一、上揭被告甲○○傷害告訴人乙○○及丙○○之事實，業據被
    告甲○○於原審、本院審理中坦承不諱，核與告訴人乙○○
    、丙○○分別於偵、審中之指訴（偵卷第11至17頁、第35至
    36頁）、證人吳Ｏ曄（被告甲○○及乙○○之子，民國87年
    生，為未滿12歲之兒童，姓名年籍詳卷）、楊瑞民分別在偵
    、審中證述（偵卷第56頁、原審卷第96至97頁、第81頁）之
    情節相符，復有財團法人振興復健醫學中心（下稱振興醫院
    ）家庭暴力事件驗傷診斷書2份（見偵卷第24至25頁），員
    警至現場處理後所製作之家庭暴力案件現場報告表、臺北市
    政府警察局北投分局處理家庭暴力及兒少保護案件調查紀錄
    通報表（見偵卷第48至49頁）等件在卷可資佐證，堪認被告
    甲○○前述自白與事實相符，而可採信。
二、查被告行為後，刑法及其施行法業於95年7月1日修正施行，
    關於新舊法律變更之比較適用，原則上應就罪刑有關之共犯
    、未遂犯、想像競合犯、牽連犯、連續犯、結合犯，以及累
    犯加重、自首減輕暨其他法定加減原因（如身分加減）與加
    減例等一切情形，綜其全部罪刑之結果而為比較（最高法院
    95年第8次會議關於中華民國刑法94年修正施行後之法律比
    較適用決議第一點第(四)小點參照），而此次修法與本案罪刑
    相關者，有刑法第56條、第33條第5款及第41條第1項前段等
    規定，本院認：
（一）修正後刑法已刪除刑法第56條關於連續犯之規定，亦即本
      案被告甲○○前後多次傷害犯行，如依修正後之規定，僅
      能分論併罰，再定其應執行之刑，此較諸修正前僅論以一
      罪並加重其刑，並未更有利於被告。
（二）刑法第33條第5款部分，本案被告所犯刑法第277條第1項
      傷害罪本身雖未修正，但修正後刑法第33條第5款已將罰
      金刑調整為新台幣1000元以上，以百元計算，故依前述標
      準換算後，刑法第277條第1項之傷害罪之罰金刑度部分亦
      變更為「新台幣30000元以下，新台幣1000元以上」，經
      比較修正前、後之規定，修正後刑法第33條第5款所定罰
      金之最低數額，較之修正前提高，自以修正前刑法第33
      條第5款規定有利於被告。
（三）就易科罰金折算標準部分，如依修正前刑法第41條第1項
      及修正前罰金罰鍰提高標準條例第2條之規定，應以銀元
      300元即新台幣900元折算1日，惟若依修正後刑法第41條
      第1項前段（原罰金罰鍰提高標準條例第2條已同時刪除）
      之規定，應以新台幣1,000元、2,000元或3,000元折算1日
      ，二者相較之下，應以修正前之規定較有利於被告。
（四）經綜合比較前述法律變更之結果後，本案因修正後之規定
      並未對被告更為有利，依據刑法第2條第1項前段，應一體
      適用修正前刑法之規定。
三、本件被告甲○○對於家庭成員即告訴人乙○○及丙○○故意
    實施身體上不法侵害之家庭暴力行為，核其所為，均已成立
    刑法第277條第1項之傷害罪，而應屬家庭暴力防治法第2條
    第2項所稱之家庭暴力罪。另被告甲○○多次傷害犯行，犯
    罪時間緊接，所犯構成要件相同，顯係基於概括犯意所為，
    應依修正前刑法第56條連續犯之規定，論以一罪，並加重其
    刑。
四、原審以被告甲○○事證明確，而予論科，固非無見。惟查原
    判決事實認定甲○○基於傷害之概括犯意，先與乙○○發生
    肢體拉扯，理由欄（原判決第7頁）卻謂並無證據證明係甲○○先動手毆打乙○○，即屬矛盾。且本件家庭暴力事件之
    起因，係因被告甲○○在外另有女友，亟欲終止與乙○○之
    婚姻關係而起，被告係受過高等教育之知識分子（參見偵查
    卷第18頁、第20頁，其教育程度係碩士），適此家庭婚姻糾
    紛，不知理性解決，竟當稚子吳Ｏ曄之面，對甫生產完畢正
    做月子中身體嬴弱之妻子暴力相向，給予下一代最負面之示
    範，可能造成下一代人格、心理不健全之發展，復於岳母出
    面護女之際，竟枉顧人倫，又出手掌摑身材瘦小之岳母（參
    見本院審判筆錄，被告自承其身高177公分、體重77至80公
    斤，而丙○○則僅159公分、49公斤），雖被告甲○○事後
    於法院審理中坦承部分犯行，而告訴人乙○○及丙○○所受
    之傷害程度，亦非可謂重，然被告犯罪之動機應受非難，其
    傷害之對象係自己之妻子與岳母，原審僅量處被告甲○○有
    期徒刑3月，顯失之過輕。檢察官上訴意旨，以此指摘原判
    決關於被告甲○○部分不當，為有理由，應由本院將原判決
    關於被告甲○○部分撤銷。爰審酌本件家庭暴力事件之起因
    ，被告適此家庭婚姻糾紛，不知理性解決，竟當稚子之面，
    對其妻暴力相向，給予下一代最負面之示範，而影響及其子
    之人格、心理之發展，復於岳母出面護女之際，竟枉顧人倫
    ，而出手掌摑為其長輩之岳母，被告甲○○事後坦承犯行，
    惟迄未和解賠償被害人所受之損害之態度等一切情狀，量處
    被告甲○○如主文第2項所示之刑，並諭知易科罰金之折算
    標準，以示懲儆。
貳、被告乙○○、丙○○部分：
一、公訴意旨略以：被告乙○○與被告甲○○為夫妻關係，被告
    丙○○則為被告乙○○之母親，3人間均具有家庭暴力防治
    法第3條之家庭成員關係。緣於94年8月28日中午12時許，被
    告乙○○因甫生產完畢，遂在位於台北市北投區○○○路105
    巷4號住處4樓房間內休息，被告丙○○則因幫乙○○做月子
    故，亦於前揭住處1樓廚房內烹煮料理，而被告吳承翰則於
    該住處1樓客廳內看電視，後因吳承翰聽見有碗盤掉落、破
    裂之聲響，遂至4樓乙○○休息之房間察看，被告甲○○在4
    樓房門口，見乙○○在內休息，即質問乙○○為何不與其離
    婚，乙○○則以言詞反駁，2人進而發生爭吵，斯時被告丙○○亦上4樓察看，被告甲○○即大聲向被告乙○○及被告
    丙○○表示：「該處是他家，都給我滾出去」，被告乙○○
    聽聞此言，亦大聲向甲○○回稱：「要走請警察叫我們走」
    ，被告甲○○益生氣憤，即基於傷害之概括犯意，先與被告
    乙○○發生肢體拉扯，被告丙○○與乙○○亦基於傷害被告
    甲○○身體之犯意聯絡，由被告乙○○自甲○○前方，以徒
    手攻擊甲○○頭部、胸前等處，被告丙○○則自被告甲○○
    後面，徒手攻擊被告甲○○後頸部，而被告甲○○再與被告
    乙○○及被告丙○○2人發生拉扯，並以右手掌摑被告乙○○左臉部，並繼之以手推倒被告乙○○，被告乙○○受此不
    法腕力，即倒向房內之床前，而被告丙○○見甲○○掌摑其
    女兒被告乙○○，隨即向前拉住被告甲○○手部，阻止被告
    甲○○繼續毆打被告乙○○，被告甲○○竟承前傷害犯意，
    再以右手掌摑被告丙○○左臉部，扭轉被告丙○○手腕，繼
    之將被告丙○○推倒在地，被告乙○○見甲○○掌摑、推倒
    丙○○，亦起身接續與被告甲○○拉扯，致被告甲○○受有
    前胸部抓傷共3處（各為20×0.5公分、2×0.5公分、2.5×
    0. 5公分）、前胸部瘀傷2×1公分及後頸部抓傷2×1公分等
    傷害。因認被告乙○○、丙○○共同涉犯刑法第277條第1項
    之傷害罪云云。
二、按犯罪事實應依證據認定之，無證據不得推定其犯罪事實；
    又不能證明被告犯罪者，應諭知無罪之判決，刑事訟訴法第
    154條、第301條第1項分別定有明文。次按刑事訴訟法上所
    謂定犯罪事實之證據，係指足以認定被告確有犯罪行為之積
    極證據而言，該項證據自須適合於被告犯罪事實之認定，始
    得作為斷罪之資料，而認定不利於被告之事實，須依積極證
    據，苟積極證據不足為不利於被告事實之認定時，即應為有
    利於被告之認定，更不必有何有利之證據，最高法院29年上
    字第3105號、30年上字第816號分別著有判例可資參照。
三、訊據被告乙○○、丙○○就其曾於上揭時、地與被告甲○○
    發生拉扯，被告甲○○因此受有傷害之事實部分固不諱言，
    惟堅決否認有何共同傷害犯行，被告乙○○辯稱：伊沒有傷
    害被告甲○○，被告甲○○在打伊母親丙○○時，伊有去拉
    被告甲○○，伊難道不能阻止被告甲○○打人等語。被告丙○○則辯稱：伊是看到被告甲○○打伊女兒乙○○，伊只是
    拉開他，阻止他打伊女兒等語。
四、公訴人認被告乙○○、丙○○共同涉有傷害罪嫌，無非以被
    告甲○○、證人楊瑞民之供述，佐以振興醫院出具之家庭暴
    力事件驗傷診斷書其主要論據。
五、然查：
（一）如前述，被告乙○○、丙○○就其曾於上揭時、地與被告
      甲○○發生拉扯，被告甲○○因此受有傷害之事實部分均
      坦承不諱；上開振興醫院出具之家庭暴力事件驗傷診斷書
      固能證明被告甲○○受有傷害，惟衡諸常情，一般人拉扯
      間，均可能於四肢留下拉扯之傷痕，拉扯之行為係外部客
      觀之之動作表現，行為人內部之意思究係為何，或係基於
      傷害之意思而拉扯，抑或係基於正當防衛之意思，在在關
      係犯罪成立與否。是本件之關鍵厥為被告乙○○、丙○○
      於上揭時、地與被告甲○○發生拉扯，被告乙○○、丙○○行為時內心之意思究係為何。從而上開振興醫院出具之
      家庭暴力事件驗傷診斷書，於法僅足供被告甲○○受有傷
      害之證明，而關乎本件被告乙○○、丙○○行為時內心之
      意思究係為何，上開振興醫院出具之家庭暴力事件驗傷診
      斷書尚非適合之證明。
（二）證人楊瑞民係到場處理之警員，其證述內容無非係其到場
      後，親見被告甲○○、乙○○均受有傷害等語（見偵查卷
      第56至57頁，原審卷第81至82頁），其既於被告三人肢體
      衝突結束後始到場，對於事發經過並未親見親聞，其所見
      聞者僅係被告甲○○、乙○○二人受傷之情形。是於法證
      人楊瑞民關乎本件被告乙○○、丙○○行為時內心之意思
      究係為何，亦非適合之證明。
（三）本件事發經過，除本案三位被告外，尚有被告甲○○及乙○○之子吳○曄，吳○曄於原審96年2月26日審理中到庭
      證稱：「（檢察官問：請說出打架的情況？）父親進來的
      時候叫我們滾，母親就說要叫警察來，之後爸爸就打媽媽
      ，外婆就去拉父親。」、「（檢察官問：外婆去拉父親的
      時候，父親還有沒有繼續打母親？）沒有打媽媽，就打外
      婆。」、「（檢察官問：父親打外婆的時候，母親又作什
      麼事情？）就去拉父親，外婆就去打電話。」、「（檢察
      官問：外婆去打電話的時候，父親還有沒有打母親？）有
      。」等語明確（見原審卷第96至97頁）。證人吳○曄於原
      審證述時年僅9歲餘，惟綜觀其於原審審理中之證述，時
      間先後條理分明，且係被告甲○○及乙○○二人之子，其
      當不至偏袒任何一方，核與被告乙○○、丙○○二人於檢
      察官偵查、原審審理中之供述亦屬相符，自堪採信。是本
      件事發經過堪認係被告甲○○上樓後，先與被告乙○○發
      生口角，繼之被告甲○○出手毆打被告乙○○，被告丙○○見狀，即上前去拉被告甲○○，被告甲○○則反過來打
      被告丙○○，被告乙○○見狀，亦上前去拉被告吳尚，被
      告丙○○則去打電話報警，要無疑義。
（四）雖被告甲○○於警詢中陳稱被告乙○○，丙○○二人無故
      亂罵伊，然後就突然動手打伊云云（見偵查卷第21頁），
      惟查被告乙○○斯時甫生產完畢，尚在做月子中，身體至
      為嬴弱，而被告丙○○身高僅159公分、體重49公斤，較
      為年老體衰，被告甲○○則係身高177公分、體重77至80
      公斤之青壯男子，被告乙○○、丙○○二人之體力、體型
      與被告甲○○極為懸殊，衡情被告乙○○，丙○○二人當
      無先出手毆打被告甲○○而自招體型壯碩之被告甲○○反
      擊之理，足證被告甲○○此部分所辯，要與事實不合，而
      無可採信。
（五）承前述，本件既係被告甲○○先出手毆打被告乙○○，於
      被告丙○○上前去拉被告甲○○之際，被告甲○○即出手
      毆打被告丙○○，對於被告乙○○，丙○○二人而言，被
      告甲○○之行為，顯係一種現在不法之侵害。再參以被告
      乙○○、丙○○斯時，係與被告甲○○同住一處，於被告
      甲○○盛怒之際，其等有再遭被告甲○○攻擊之可能，而
      不及以其他方式尋求救濟，是於該一時、空，被告乙○○
      、丙○○二人，自有權以己力將該不法之侵害予以排除資
      為救濟；復參以被告甲○○所受之傷害分別為前胸部抓傷
      、前胸部瘀傷及後頸部抓傷等傷害，均係被告乙○○、丙○○於阻止被告甲○○傷害伊等之正當手段所致之結果，
      於法亦無過當之情形。綜上所述，被告乙○○，丙○○二
      人於斯時雖有傷害被告甲○○之舉，惟被告乙○○，丙○○二人之行為，係因被告甲○○傷害伊等，伊等為排除該
      現在不法之侵害所為之正當防衛行為，於法應不予處罰。
      而被告甲○○因係其主動攻擊被告乙○○，丙○○二人，
      則對於被告乙○○，丙○○二人，被告甲○○則不能主張
      正當防衛，亦附此敘明。
（六）綜上所述，被告乙○○，丙○○二人上揭所辯，尚非不可
      採信。
六、此外復查無其他積極證據足資證明被告乙○○，丙○○二人
    有何傷害犯行，是不能證明被告犯罪，爰應為其無罪之諭知
    。
七、原審就卷內各項事證，未詳予勾稽，遽為被告乙○○，丙○○二人均有罪之諭知，並予科刑，顯有未洽。被告乙○○，
    丙○○二人上訴意旨，否認犯罪，主張係正當防衛，並以此
    指摘原判決不當，求予撤銷改判，為有理由，應由本院將原
    判決關於被告乙○○，丙○○二人部分撤銷，另為被告乙○○，丙○○二人均無罪之諭知。
據上論斷，應依刑事訴訟法第369條第1項前段、第364條、第299
條第1項前段，第301條第1項前段、刑法第2條第1項前段、修正
前第277條第1項、第56條、第41條第1項、罰金罰鍰提高標準條
例第1條前段、第2條，現行法規所定貨幣單位折算新台幣條例第
2條，判決如主文。
本案經檢察官覃正祥到庭執行職務。
中　　華　　民　　國　　96　　年　　5 　　月　　31　　日
                  刑事第二庭審判長法  官  呂丹玉
　　                              法  官  林恆吉
                          　　　　法　官  林銓正
以上正本證明與原本無異。
不得上訴。
　                                書記官  陳玲憶
中　　華　　民　　國　　96　　年　　6 　　月　　4 　　日
附錄：本案論罪科刑法條全文
中華民國刑法第277條第1項
（普通傷害罪）
傷害人之身體或健康者，處3年以下有期徒刑、拘役或1千元以下
罰金。
